【裁判字號】    95,再抗,14
【裁判日期】    950731
【裁判案由】    撤銷假扣押
【裁判全文】
臺灣高等法院臺中分院民事裁定  95年度再抗字第14號
再審聲請人  大眾營造有限公司
法定代理人  乙○○
再審相對人  巨科國際股份限公司
法定代理人  甲○○
上列當事人間因聲請撤銷假扣押事件，再審聲請人對於中華民國
95年5月23日本院95年度抗字第100號裁定聲請再審，本院判決如
下：
    主  文
再審之聲請駁回。
再審訴訟費用由再審聲請人負擔。
    理  由
一、再審聲請人聲請略以：
    (一)本院原確定裁定有民事訴訟法第496條第1項第1款之適用
    法規顯有錯誤之再審事由：本件再審相對人聲請假扣押所保
    全之請求為民國 (下同)91 年5月31日基於兩造協議所約定
    之代墊領取權狀必要費用款，計新台幣 (下同)410 萬元，
    而此款項費用係包括產權保存登記所需之登記費、代書費及
    增值稅、契稅等；另再審相對人所提起之本案訴訟，其所請
    求者乃係代墊工程善後所需費用，而此費用係基於兩造於91
    年11月30日之協議，而此費用包括大樓外水電、油漆、基地
    周圍雜項工程 (如駁坎、排水溝、圍牆等)及社區活動中心
    工程等工程款，總計2100萬元，是假扣押所保全之請求者，
    並非工程款、且非起訴請求所包括 (因起訴請求之協議乃包
    括自6月4日以後之協議)，而再審相對人之法定代理人業已
    於本院94年度重上字第400號中自認其所起訴之2100萬元工
    程代墊款不包括領取權狀款項，且假扣押保全之請求相對於
    本案請求於時間點上，與其後之工地資金不足及以個人調度
    為由者有所不同，且再審聲請人曾開立支票用以擔保此領取
    權狀款，而支票擔保之債務存在與否，業經本院判決不存在
    ，是假扣押所保全之請求與本案請求部分兩者間並非同一原
    因事實，本案請求裁判之既判力不及於假扣押之請求，然原
    裁定肯認假扣押與本案訴訟具同一原因事實，顯有將個別存
    在之多數協議之法律事實，與作為其背景之概括社會事實相
    混淆，而認為屬同一事實之結果，實為適用法規顯有錯誤。
    (二)原確定裁定構成民事訴訟法第496條第1項第13款之再審事
    由：再審聲請人發現存在於另件訴訟即本院94年重上字第
    400號中，再審相對人法定代理人所自認之2100萬元工程代
    墊款中並不包括領取權狀所需代書費、增值稅、契稅款之事
    實及其於本院審理中所自認之事實，而此自認事實皆未經原
    裁定予以斟酌，茲有提出再審聲請人於本院原裁定之補陳書
    狀及本院94年度重上字第400號95年3月22日準備程序筆錄以
    為憑等語聲請再審，並聲明：原確定裁定及苗栗地院第94
    年裁全聲字第75號裁定均廢棄。苗栗地院92年度裁全字第
    1313號假扣押裁定應予撤銷。原聲請、抗告及本件聲請費
    用均由再審相對人負擔。
二、按民事訴訟法第496條第1項第1款所謂適用法規顯有錯誤，
    係指確定判決所適用之法規，顯然不合於法律規定，或與司
    法院現尚有效及大法官會議之解釋，或最高法院尚有效之判
    例，顯然違反者而言，並不包括漏未斟酌證據及認定事實錯
    誤之情形在內（最高法院60年台再字第170號、63年台上字
    第880號判例參照）。
  (一)經查原確定裁定理由：
  1.原確定裁定認定假扣押請求之事實為：本件相對人 (即再審
    相對人)於92年12月12日其狀向原法院聲請假扣押，以兩造
    與第三人高台生、賴志明為就坐落新竹縣峨嵋鄉○○○段
    840地號等12筆土地，親民寬頻學園工地善後相關事宜已達
    成協議，並於91年5月31日簽定協議書，嗣相對人依前開協
    議書第l條之約定代墊領取權狀必要款項4,100,000元後，抗
    告人 (即再審聲請人)卻片面主張該協議書為無效而不欲依
    約返還等語為其假扣柙請求之原因事實; 並提出91年5月31
    日協議書及92年ll月37存證信函為證，是假扣押之原因事實
    為基於兩造就親民寬頻學園工地善後相關事宜所為之協議。
  2.原確定裁定認定本案請求之事實為：相對人 (即再審相對人
    ）隨即另向臺灣臺北地方法院起訴，請求抗告人 (即再審聲
    請人)返還代墊款 (臺灣臺北地方法院93年度重訴字第322號
    ），其請求之原因事實係以: 「其股東周迺忠於91年2月間
    經由訴外人敦親建設股份有限公司 (下稱敦親公司）總經理
    劉國基之介紹，認識被告大眾營造有限公司 (下稱大眾公司
    ）之代表高台生及賴志明二人。而劉國基所進行之頭份親民
    寬頻學園 (下稱親民學圍）工程經費多向周迺忠借資，故當
    時親民學園相關之重要印鑑等係交由其保管 (此在高台生、
    賴志明二人進場施工前即已知悉），詎料親民學園尚未完工
    取得產權時，劉國基即負債逃匿。而高台生、賴志明二人於
    劉國基負債逃匿後，便以營造商被害人身分，向周迺忠聲稱
    雙方皆受劉國基所累，惟因該工程尚未完成又需款善後，希
    望周迺忠能借款，周迺忠為大家之利益著想，遂應允借款，
    後被告大眾公司在未還款下，高台生、賴志明二人再帶被告
    大眾公司之陳盛興 (即被告負責人乙○○之夫）至其公司，
    多次以工地尚欠資金為由，請求周迺忠繼續代墊工程款，周
    迺忠不疑有他，心想既已出資亦希望能解決兩造之問題，故
    又陸續為本件工程等提出資金讓被告大眾公司完成工程，故
    於91年11月間雙方會算結果，被告大眾公司承認積欠其21
    00萬元之代墊款，因此周迺忠於91年11月30日，用其名義與
    被告大眾公司之代表高台生、賴志明二人，訂定協議書 (下
    稱系爭協議書），及於92年1月14日訂定補充協議書 (下稱
    補充協議書一）。嗣被告大眾公司再與周迺忠及其法定代理
    人甲○○協商親民學園後續工程事宜，被告大眾公司同意承
    接親民學園第二期營建工程，而原積欠其之代墊款3100萬元
    轉為工程款等，雙方並再於92年7月11日、同年8月4日、同
    年9月18日，陸續簽訂補充協議書 (下稱補充協議書二)、切
    結書、親民寬頻學園生活廣場新建工程承攬協議書 (下稱承
    攬協議書）。其因前述協議，再支出第二期工程土方費300
    萬元及預期工程款300萬元，並在91年10月問依前述多份協
    議交出產權印鑑予被告大眾公司，協助被告大眾公司取得親
    民學園第一期房地之產權，被告大眾公司取得房地產權及貸
    款後，不僅未進行第二期工程，用以返還原告部分墊款之
    1000萬元支票亦遭退票，亦未依約設定該房地之抵押權予雙
    方指定人甲○○名下，反逕自向土地銀行抵押借款，再於92
    年11月27日寄五份存證信函予原告，片面聲稱前揭之協議及
    切結書均屬無效。依系爭協議書第三條，被告大眾公司承認
    積欠伊公司2100萬元代墊工程款，並於第四條約定如何還款
    等約定，然其確已墊款並再依約讓被告取得親民學園房地產
    權，被告卻完全未依約履行，爰依民法第l99條第l項規定，
    請求被告返還2100萬元。」等語; 並提出系爭協議書、補充
    協議書一、補充協議書二、切結書、承攬協議書各l件及存
    證信函5件為證，此亦有上開民事判決附卷可稽，是本案請
    求之原因事實亦為基於兩造就親民寬頻學園工地善後相關事
    宜所為之協議。
  3.原裁定認定兩者請求為同一原因事實理由︰本件相對人起訴
    請求抗告人返還墊款，主要固以兩造於91年ll月30日簽訂之
    協議書為據，惟依相對人之主張，前開協議書乃因其股東周
    迺忠與抗告人協商處理親民寬頻學園善後事宜時，陸續借款
    予抗告人，嗣於91年ll月間經周迺忠與抗告人雙方會算結果
    ，抗告人承認積欠周迺忠21,000,000元，周迺忠乃以相對人
    名義與抗告人訂定該協議書。衡諸相對人之起訴主張，係認
    兩造於91年5月31日所簽訂之協議書第一條中關於代墊領取
    權狀之必需款項4,100,000元部分，已包含於抗告人所主張
    因親民學園尚未完工取得產權時，周迺忠因工程善後需求而
    陸續代墊之款項中，是相對人所起訴請求返還之21,000,000
    元工程款自涵蓋相對人假扣押聲請原因事實之領取權狀必需
    款項4,100,000元。雖抗告人另以該91年5月31日之協議書並
    未簽訂完成，兩造因情事變更業改以91年6月4日之協議書就
    代墊工程款及分配產權事宜為約定，相對人假扣押聲請原因
    事實之領取權狀必需款項410,000元與相對人起訴請求之工
    程代墊款21,000,000元係屬不同事實云云為抗告理由。然依
    抗告人所提出與兩造間親民寬頻學園工程糾紛相關之周迺忠
    與抗告人間確認票據債權不存在之另案臺灣高等法院94年度
    上字第369號判決內容，上訴人周迺忠係以: 「上訴人於91
    年3月間經由敦親建設股份有限公司總經理劉國基之介紹，
    認識被上訴人即再審聲請人之代表人高台生及賴志明二人，
    事後始知該二人係向被上訴人借工程牌照承攬劉國基投資興
    建頭份親民寬頻學園工程之實際負責人。而劉國基投資興建
    親民寬頻學園之經費多向上訴人借貸，故產權過戶之印鑑等
    文件，均由上訴人保管以為擔保。惟未完工取得產權前，劉
    國基即於91年5月負債逃匿，高台生、賴志明乃以營造商被
    害人身分，向上訴人聲稱雙方皆受劉國基所累，因該工程未
    完成尚需款項善後，希望上訴人繼續借款，上訴人為大家利
    益著想，遂應允借款，然要求該二人於91年5月31日提出被
    上訴人之授權書及協議書，以保障自身權益，而系爭4紙支
    票即係賴志明以被上訴人代表之名義向上訴人借款，以支付
    辦理親民寬頻學園房地產權移轉過戶所需善後費用，經賴志
    明估計約需3、4百萬元，為擔保被上訴人取得房地產權後辦
    理貸款清償借款所交付，因貸款核撥時間無法確定，被上訴
    人乃口頭授權上訴人自行填載系爭支票發票日以供兌現; 嗣
    高台生、賴志明復帶同被上訴人之實際負責人陳盛興多次以
    工地資金不足及個人調度為由，陸續向上訴人借款，經於91
    年ll月間會算結果，借款已達2,300萬元，上訴人乃於91年
    ll月30日與被上訴人及高台生、賴志明另訂協議書，92年l
    月14日訂定補充協議書。」等語為抗辯，益證依相對人與訴
    外人周迺忠之主張，均認兩造91年5月31日協議書中關於相
    對人代墊領取權狀必要費用部分，已因兩造間就借款數額會
    算結果，而包含於兩造91年ll月30日協議書中之代墊工程款
    21,000,000元中。
  (二)本院認為：
    按假扣押聲請，其本案尚未繫屬者，假扣押之法院應依債務
    人聲請命債權人於一定期間內起訴。債權人不於一定期間內
    起訴或未遵守前項規定者，債務人得聲請命假扣押之法院撤
    銷假扣押裁定，民事訴訟法第529條第1項、第4項定有明文
    。而所謂「起訴」，基於假扣押乃就本案請求未確定前之先
    為保全執行，是應依訴訟程序提起訴訟，得以確定其私權之
    存在，而取得給付之確定判決者而言。假扣押所保全者，為
    金錢之請求或得易為金錢請求之請求，因之凡聲請假扣押所
    保全請求之原因事實，與起訴請求給付之原因事實相同，即
    屬上開條項所稱之起訴，最高法院86年度台抗字第564號裁
    判可參。再者，原因事實同一與否之判斷，需就假扣押與本
    案訴訟所請求之當事人、訴之聲明、訴訟標的是否同一而認
    定。經查：原裁定法院以為再審相對人之假扣押請求與本案
    請求皆係本於兩造就親民寬頻學園工地善後相關事宜所為之
    協議，而兩造91年5月31日協議書中關於再審相對人代墊領
    取權狀必要費用部分，已包含於兩造91年ll月30日協議書中
    之代墊款工程款中。是核再審相對人提起之本案訴訟，其所
    請求之代墊工程款2100萬元實已包含先前假扣押請求之領取
    權狀必要費用代墊款，此為原裁定所是認，故兩者請求審理
    之權利義務關係為同一，訴訟標的相同。又本案訴訟聲明範
    圍為2100萬元，相對於假扣押請求410萬元，屬擴張數量上
    應受判決事項之聲明，性質上，為訴之追加，即擴張之部分
    ，仍為新訴之提起，惟因未變更訴訟標的，是訴訟上許再審
    相對人任意為之，故再審相對人於法院命其起訴期間內擴張
    假扣押所保全之請求而提起本案訴訟，自屬合法。原裁定所
    認再審相對人起訴請求返還之工程款自涵蓋其先前假扣押聲
    請原因事實，兩者為同一原因事實，而無再審聲請人所指摘
    之假扣押請求部分逾期未起訴之情，要無違誤，再審論旨無
    非係就原審依職權認定事實、取捨證據所為之指摘，與原裁
    定有何適用法規顯有錯誤無涉，再審之聲請，實為無理由。
三、按民事訴訟法第496條第1項第13款所謂當事人發見未經斟酌
    之證物，係指前訴訟程序事實審之言詞辯論終結前已存在之
    證物，因當事人不知有此，致未經斟酌，現始知之者而言，
    自與經法院斟酌，而不予採用之情不同，又所謂「證物」，
    不包含證人在內，故發現新證人不足為再審理由，最高法院
    62年判字第579號判例、29上字第696號判例可參。今再審聲
    請人主張原裁定漏未斟酌再審相對人之法定代理人於本院94
    年度重上字第400號準備程序中所自認事實等語。惟查：再
    審聲請人經第一審法院裁定駁回撤銷假扣押之聲請，復行抗
    告且於95年5月24日法院審理程序中提出再審相對人之法定
    代理人所自認之事實以玆為證，然經法院所不採，是核前揭
    證據係屬人證之證據方法，尚非屬物證，且該證言於原審已
    存在，亦經當事人提出且受法院審理而不予採納，顯足與發
    現未經斟酌證物之再審事由有所不符。再審聲請論旨所為之
    指摘，為無理由，應予駁回。
四、據上論結，本件聲請再審顯無理由，依民事訴訟法第502條
    第2項、第78條，爰裁定如主文。
中    華    民    國    95    年    7     月    31    日
                      民事第六庭審判長法  官  林陳松
                                      法  官  王重吉
                                      法  官  鄭金龍
以上正本係照原本作成。
得再抗告。
如提起再抗告者應於裁定送達後十日內向本院提出抗告理由狀（
須按照他造人數附具繕本）並繳納抗告裁判費新臺幣壹仟元，同
時委任律師或具有律師資格之關係人為代理人。
                                      書記官  陳振海
中    華    民    國    95    年    8     月    2     日
                                                      Ｈ


司法院資訊處製作；財團法人民間司法改革基金會備份。
